【裁判字號】    89,台上,6243
【裁判日期】    891019
【裁判案由】    盜匪
【裁判全文】
最高法院刑事判決                              八十九年度台上字第六二四三號
    上訴人  台灣高等法院台中分院檢察署檢察官
    被  告  甲○○
右上訴人因被告盜匪案件，不服台灣高等法院台中分院中華民國八十九年八月一日第
二審更審判決（八十九年度上更(一)字第一七○號，起訴案號：台灣台中地方法院檢察
署八十八年度偵字第一三六一○、一五四四○、一六○三六、一六一一八號），提起
上訴，本院判決如左：
    主  文
原判決撤銷，發回台灣高等法院台中分院。
    理  由
本件原判決認定被告甲○○基於意圖為自己不法所有之概括犯意，為強盜檳榔攤之財
物，於原判決附表一所示之時地，以其所有足為凶器之螺絲起子一支為工具，連續竊
取停放於該處如該附表一所載之車牌，改懸於自己所有原車牌號碼為Ｘ二－八八七○
號自用小客車上使用，以防為人記下車牌號碼而循線查獲（嗣後均已丟棄）；再於原
判決附表二所載自民國八十八年四月十五日起至同年六月十日間，駕駛該未懸掛車牌
或改懸掛竊取車牌之自用小客車至該附表二所示之檳榔攤，分別向看顧檳榔攤之小姐
廖梅婷等人藉購買檳榔或飲料或借用電話等，再伺機以其所有攜帶之菜刀一把指向檳
榔攤之小姐或對其揮舞，並嚇令不要動，以脅迫方式致使該等檳榔攤之看店小姐不能
抗拒，而拿取其抽屜之現金，得手後駕車逃逸，所得款項悉數花用淨盡，嗣因被告於
八十八年六月五日持刀強盜彰化縣花壇鄉○○路○段二一四號水女人檳榔攤之情形被
錄影機拍錄下來，由電視新聞節目播放後，經被告之父賴樹林帶同被告至台中市警察
局第三分局自首投案，並經警扣押被告所有供上開犯行所用之菜刀及螺絲起子各一支
等情。因而撤銷第一審不當之科刑判決，改判仍論處以被告連續意圖為自己不法所有
以脅迫致使不能抗拒而取他人之物罪刑，固非無見。
惟查：(一)對於未發覺之罪自首而受裁判者，減輕其刑，刑法第六十二條前段定有明文
。而所謂發覺，固非以有偵查犯罪權之機關或人員確知其人犯罪無誤為必要，只須此
項對犯人之嫌疑，有確切之根據得為合理之可疑者，即足當之。卷附證人即破獲本案
之刑事小隊長古文生所書具之報告書係記載「本分局偵查員施慶賢於本（八十八）年
六月十三日凌晨四時許，接獲不詳姓名秘密證人電話指稱：今日電視新聞網播報，在
花壇鄉持菜刀強盜檳榔攤之搶嫌極似甲○○，但畫面不甚清晰，尚難確定為賴某所為
，職即帶同偵查員施慶賢、邱有權共三人至甲○○家宅調查，賴嫌因身分暴露，逃匿
他處，其父乃向職等表明，新聞播報之搶嫌確係其子甲○○無訛，其願尋找並協調出
面投案，果然當日上午八時三十分由賴父帶同賴嫌至本分局投案」（見第一三六一○
號偵卷第一四五頁）。另證人古文生於一審並到庭證稱：「是當天凌晨三、四點時在
執行飆車勤務時，隊員施慶賢說接到電話說知道行搶之人是誰，電視有報導檳榔攤被
搶之事，我們即去看電視不確定是否是他，施慶賢說知道這孩子是誰，在飆車勤務結
束時我們去被告家，去時他父親說他的孩子去搶檳榔攤，因也不是我轄區，後來由他
父親策動他出來投案」等語（見一審卷第五十六頁）。而證人施慶賢於一審亦證稱：
「是在服勤務，有人打電話說賴董的兒子搶檳榔攤，我只認識賴董而已，他說電視上
有播，我在勤務完後去瞭解一下，賴董就說他兒子搶劫，我們去時不能很確定是否被
告，是去時被告父親才說的，檢舉人是叫我去找賴董即甲○○的父親」等語（見一審
卷第五十七頁）。足見警員古文生、施慶賢在前往被告家中查訪前，即因秘密證人電
話中所述，再配合電視報導，似已對被告涉嫌水女人檳榔攤強盜案有確切之根據而得
為合理之可疑，其等方會進一步前往查訪，嗣其至被告宅，僅經由被告之父賴樹林口
中證實被告確犯該案而已。雖於原審之前審調查時，證人賴樹林曾證稱：伊在電視看
到被告，馬上找警員施慶賢找不到，伊叫被告不要逃，要自首，他並答應伊，伊並透
過朋友何棟良聯絡施慶賢等語（見原審上訴字卷第三十五頁正、反面），而證人何棟
良亦證稱：「被告的父親告訴我，要我聯絡施慶賢，我有聯絡施慶賢，說賴某說他要
帶他兒子出來自首。」等語（見原審上訴字卷第八十九頁反面）。然被告於警局初訊
時已供稱：「因我於本(6)月五日凌晨持刀在彰化縣花壇鄉○○路旁強盜檳榔攤現金，
不料被錄影機拍攝到行搶過程，昨日電視新聞節目播出錄影畫面，警察人員就到我
家逮捕我，幸好我逃匿他處，後來我父親聯絡到我，經我同意後即隨同父親到貴分局
刑事組投案。」等語（見同上偵卷第六頁反面），似可證明在古文生等警員到被告住
處查訪前，被告並無出面自首或託請其父代為自首之意，而是警方前往被告住處後，
被告之父始聯絡被告出面投案，證人賴樹林前開所證：被告有同意自首云云，應屬迴
護之詞。而證人何棟良上述所證，亦與證人施慶賢所證：「我無法確定（是否為何棟
良打電話），我當天去找他，他沒有說有叫人打電話給我。」等語（見原審上訴字卷
第五十一頁反面）及證人施慶賢、古文生前述在一審調查時皆未言及打電話予施慶賢
者曾提起賴樹林欲帶被告出面自首之證詞，均有不符，所證是否真實，亦不能無疑。
況台中市警察局第三分局將被告移送台灣台中地方法院檢察署之刑事案件報告書所
述本案之破獲經過為：「案因賴嫌於八十八年六月五日在彰化縣花壇鄉強盜水女人檳
榔攤時，經錄影機錄下作案過程，並經電視新聞節目播放，本分局發現係賴嫌所為，
趕赴賴宅查捕未獲，後經其父賴樹林規勸賴嫌後，帶同向本分局投案。」（見同上偵
卷第一一三頁反面）。是被告就本案究竟是否自首犯罪，即有再予研求之必要。(二)有
罪之判決書，須將認定之犯罪事實詳記於事實欄，然後於理由內逐一說明其憑以認定
之證據，使事實與理由兩相一致，方為合法。原判決事實欄已認定被告於八十八年六
月五日持刀強盜水女人檳榔攤被錄影機拍錄下來云云（見原判決第二頁第九行以下）
，但其引為事實一部分之附表二編號六則記載該強盜案之犯罪日期為八十八年六月四
日；另原判決既認定附表二編號六之被告強盜行為，係其於八十八年六月四日二十二
時三十分許駕駛懸掛有其所竊取之ＭＱ－三六三六號車牌之自用小客車犯之，然其判
決附表一編號二又認該ＭＱ－三六三六號車牌係童正民在之後之八十八年六月五日二
十時至二十二時所失竊，其事實與事實間已相互矛盾。再原判決事實欄既認定被告於
八十八年六月五日持刀強盜水女人檳榔攤，已如上述，其於理由欄卻又認該強盜案之
犯罪時間以被害人姚宜萱於警局初訊時所供稱係八十八年六月四日晚上二十二時三十
分許，較為明確而可採憑（見原判決第七頁第三行以下），致事實之認定與理由之說
明，不相適合，亦有理由矛盾之違誤。上訴意旨指摘原判決不當，非無理由，應認原
判決仍有撤銷發回更審之原因。
據上論結，應依刑事訴訟法第三百九十七條、第四百零一條，判決如主文。
中      華      民      國    八十九    年      十      月     十九     日
                              最高法院刑事第十二庭
                                  審判長法官  陳  炳  煌
                                        法官  陳  正  庸
                                        法官  陳  世  雄
                                        法官  徐  文  亮
                                        法官  吳  信  銘
      右正本證明與原本無異
                                              書  記  官
中      華      民      國    八十九    年      十      月    二十五    日


司法院資訊處製作；財團法人民間司法改革基金會備份。
